【裁判字號】    98,上,158
【裁判日期】    981103
【裁判案由】    塗銷所有權移轉登記
【裁判全文】
臺灣高等法院臺南分院民事判決           98年度上字第158號
上  訴  人  永豐商業銀行股份有限公司
法定代理人  丁○○
訴訟代理人  甲○○
被  上訴人  乙○○
            丙○○
上列當事人間請求塗銷所有權移轉登記事件，上訴人對於中華民
國九十八年八月四日臺灣臺南地方法院第一審判決（九十八年度
訴字第二十七號），提起上訴，上訴人並為訴之變更，本院於九
十八年十月二十日言詞辯論終結，判決如下：
    主  文
上訴及變更之訴均駁回。
第二審訴訟費用（含變更之訴部分）由上訴人負擔。
    事實及理由
一、程序部分：按訴之變更或追加，非經他造同意，不得為之。
    但民事訴訟法第二百五十五條第一項第二款至第六款情形，
    不在此限，同法第四百四十六條第一項定有明文。本件上訴
    人原起訴先位聲明，請求「確認被上訴人就系爭房地買賣關
    係不存在」，嗣因原審判決認上訴人先位聲明被上訴人間就
    系爭不動產之買賣契約確為通謀虛偽意思表示而無效，惟認
    被上訴人間仍隱藏有效之債權關係，亦即借名登記契約，上
    訴人即以他項先位聲明即「確認被上訴人間就系爭不動產之
    借名登記契約不存在」代替最初先位聲明，均本於同一基礎
    事實而請求，顯屬同法第二百五十五條第一項第二款所規定
    請求之基礎事實同一情形，於法並無不合，應予准許。又上
    訴人訴之變更既經核准，原訴（確認買賣關係不存在之訴）
    已因視同撤回而終結，本院已無再加以論斷之必要。
二、本件上訴人主張：訴外人欣鑫工程公司（下稱欣鑫公司）於
    民國八十七年十二月二十二日邀同被上訴人乙○○、丙○○
    及訴外人林郭素煙、陳秀琴為連帶保證人，分別向伊借款新
    臺幣（下同）六十萬元（下稱編號一借款）及一百四十萬元
    （下稱編號二借款）；復於九十年九月三日以乙○○及訴外
    人林天助、林郭素煙、陳秀琴為連帶保證人，分別向伊借款
    一百萬元（下稱編號三借款）及一百萬元（下稱編號四借款
    ）。嗣因欣鑫公司無法按期還款，遂邀同上開編號一至編號
    四借款之連帶保證人與伊協商延期分償方案，並於九十四年
    二月二十四日簽立代償契約書，約定自九十三年十二月三十
    日起至九十八年十一月三十日止，每月還款一萬六千元，期
    滿後依尚欠債務再議。乙○○簽立前述代償契約書後持續還
    款，於九十七年五月八日將以丙○○為連帶保證人之上揭編
    號一及編號二借款如數清償；惟上開編號三及編號四借款則
    尚欠一百六十萬二千六百十一元未獲清償，乙○○為上開借
    款之連帶保證人，自應負連帶清償責任。詎料乙○○於九十
    七年七月十四日待丙○○就上開編號一及編號二借款之保證
    責任解除後，即以虛偽借名登記為由，以買賣之方式將其所
    有坐落臺南縣永康市○○段七三七二地號、權利範圍一千六
    百九十分之二十二及其上建號五○一八號門牌號碼臺南縣永
    康市○○路九四二巷三七四弄十九號四樓之二，權利範圍全
    部之不動產（下稱系爭不動產），移轉登記為丙○○所有。
    丙○○至今遲遲無法提出具體事證證明其有出資，且與乙○
    ○言詞前後矛盾，均不足以為有利於被上訴人有利證據。被
    上訴人就系爭不動產間之物權關係，基於不動產公示原則，
    伊有權主張因信賴系爭不動產之登記為乙○○而受保護。被
    上訴人就其間是否有借名登記合約存在，又無舉出具體事證
    。可認被上訴人間對於系爭不動產之借名登記契約基於經驗
    法則應無合意，故該借名登記契約應不存在。再者，因乙○
    ○移轉系爭不動產之債權、物權行為，已明顯致伊之債權不
    能受償，增加行使權利之困難，自屬對伊有害之行為，故若
    被上訴人不能證明其確有資金往來，自屬無償行為。且乙○
    ○承諾為連帶保證人時，系爭不動產乃登記在乙○○名下，
    基於物權公示原則，在乙○○未告知之情況下，伊自可信任
    系爭不動產登記於乙○○名下而為其責任財產，並以此為授
    信之基礎，而今乙○○擅自移轉該不動產於他人，授信基礎
    發生變動，應承擔之風險變大，債權自受有損害，伊得依民
    法第二百四十四條第一項法聲請撤銷之；縱使被上訴人可舉
    出其資金流向，因丙○○對於前開損害上訴人債權之情事，
    亦屬知情，仍配合辦理所有權移轉登記，自屬有害伊債權之
    行為，伊亦得依同條第二項聲請撤銷其債權、物權行為，並
    訴請塗銷其所有權移轉登記。原判決駁回伊請求，尚有未洽
    。上訴聲明：(1)先位聲明部分：原判決不利於上訴人之部分
    均廢棄；確認被上訴人乙○○、丙○○就附表(一)所示之不動
    產之借名登記契約不存在；被上訴人丙○○應將系爭不動產
    ，於九十七年七月十四日向臺南縣永康市地政事務所辦理之
    不動產移轉登記應予塗銷，並回復為被上訴人乙○○所有；
    第一、二審訴訟費用由被上訴人負擔。(2)備位聲明部分：原
    判決不利於上訴人之部分均廢棄；被上訴人乙○○、丙○○
    就系爭不動產所示之不動產買賣之債權行為及移轉所有權之
    物權行為應予撤銷；被上訴人丙○○應將系爭不動產，於九
    十七年七月十四日向臺南縣永康市地政事務所辦理之不動產
    移轉登記應予塗銷，並回復為被上訴人乙○○所有；第一、
    二審訴訟費用由被上訴人負擔。
三、被上訴人則以：訴外人欣鑫公司目前仍正常繳息，且系爭一
    百七十萬餘元之貸款債務尚有多筆不動產設定抵押供擔保，
    該等不動產之公告現值均遠超過一百七十萬元之價值，上訴
    人卻主張連帶保證人移轉不動產會影響其權益，誠無理由，
    則上訴人主張其權利受有影響，而有確認之必要，即有疑問
    。且欣鑫公司之連帶保證人，除被上訴人乙○○之外，尚有
    訴外人林天助、林郭素煙、陳秀琴等人，該連帶保證人均有
    提供不動產設定抵押供擔保；然上訴人於乙○○同意擔任連
    帶保證人時，亦知悉乙○○擁有系爭不動產，卻未要求以系
    爭不動產設定抵押以供擔保，顯見上訴人認為其債權之擔保
    品已經充足，根本不需要當時還登記在乙○○名下之系爭不
    動產作為擔保品；實際上系爭不動產於九十年八月二日時價
    ，依乙○○個人徵信調查表，僅一百六十萬元，但第一順位
    抵押權所擔保之金額即達一百八十六萬元，可見上訴人當時
    亦認為系爭不動產並無殘值、無設定抵押權之價值，則其現
    在對於乙○○移轉系爭不動產之行為，主張有損害其債權之
    虞，縱經判決確認，亦無法除去上訴人之不安或不妥之情形
    ，當難認上訴人有即受確認判決之法律上利益。縱認伊等間
    確無買賣真意，亦有隱藏借名登記契約之意思，上訴人仍不
    得以請求塗銷伊等間就系爭不動產所為之移轉登記；又系爭
    不動產僅是借名登記於乙○○名下，實質上並非乙○○之財
    產，故經丙○○請求登記返還後，僅是回復產權歸屬之正常
    狀態，並無損害於上訴人之債權。上訴人於徵信當時亦認為
    系爭不動產時價僅有一百六十萬元，於扣除抵押權設定金額
    後，根本毫無殘值，故未予設定，亦顯見系爭不動產之移轉
    登記根本對於上訴人債權之滿足毫無影響，更遑論有害及其
    債權。原判決駁回上訴人之請求，並無不合，答辯聲明：求
    為判決如主文所示。
四、兩造不爭執之事項（見原審卷第七六頁）：
(一)坐落臺南縣永康市○○段七三七二地號、權利範圍一千六百
    九十分之二十二及其上建號五○一八號門牌號碼臺南縣永康
    市○○路九四二巷三七四弄十九號四樓之二，權利範圍全部
    ，原土地及建物登記謄本上記載為被上訴人乙○○所有，於
    九十七年七月十四日以買賣為原因（原因發生日期：九十七
    年七月七日），辦理所有權移轉登記為被上訴人丙○○所有
    ，並有系爭土地、建物登記謄本及台南縣永康地政事務所九
    十八年一月十六日所登記字第○九八○○○○三九三號函附
    登記申請案資料影本在卷足憑（見原審卷第二三至三○頁、
    第四九至六二頁）。
(二)訴外人欣鑫公司於九十年九月三日邀被上訴人乙○○為連帶
    保證人，向上訴人借款一百萬元及一百萬元計二筆，借款期
    間自九十年九月三日至九十五年九月三日止，約定利率按年
    息百分之十一點五計算，按月分期給付，如有遲延給付者，
    喪失期限利益，九十三年底協商延期五年償還，到期後就尚
    欠債務另訂契約，借款期間延長為九十三年十二月三十一日
    至九十八年十二月三十一日，迄今訴外人欣鑫公司仍按月正
    常繳款一萬六干元，有借款撥貸書及代償約定書等件在卷足
    按（見原審卷第十八頁正反面、第二一頁）。
(三)訴外人欣鑫公司於八十五年間登記負責人為被上訴人丙○○
    ，於八十九年變更負責人為被上訴人乙○○。
五、本院之判斷：
(一)先位聲明部分：
    上訴人先位聲明主張被上訴人乙○○將其所有系爭不動產移
    轉登記為被上訴人丙○○所有，係依虛偽不實之借名契約所
    為，故其借名契約行為應為無效；且被上訴人無法證明系爭
    不動產之買賣資金來自於丙○○，復無從證明八十八年為系
    爭不動產之登記時，有為其自身保留系爭不動產所有權之意
    思，難認為有借名登記契約存在；況上訴人係信賴欣鑫公司
    所提供之人保及物保其財力狀況應與物權登記者同，始同意
    核准貸款及分期還款協議之申請，上訴人善意信賴系爭不動
    產之登記，進而為授信行為，應受保障等語。惟為被上訴人
    所否認，並以前揭情詞置辯，則本件爭點在於：上訴人是否
    有即受確認判決之法律上利益？被上訴人間是否確有借名登
    記契約存在？上訴人得否受土地法第四十三條規定之保障？
    上訴人請求確認被上訴人間系爭不動產移轉登記之債權及物
    權行為無效，是否有理由？茲論述如下：
  1.上訴人是否有即受確認判決之法律上利益？按確認之訴非原
    告有即受確認判決之法律上利益者，不得提起。所謂即受確
    認判決之法律上利益，係指法律關係之存否不明確，原告主
    觀上認其在法律上之地位有不安之狀態存在，且此種不安之
    狀態，能以確認判決將之除去者而言，若縱經法院判決確認
    ，亦不能除去其不安之狀態者，即難認有受確認判決之法律
    上利益（最高法院五十二年台上字第一二四○號判例意旨參
    照）。查上訴人主張被上訴人間就系爭不動產虛偽移轉登記
    之債權及物權行為造成其債權受償之困難，被上訴人則主張
    其間確有借名登記契約之存在，因而本件被上訴人間是否確
    有借名登記契約之存在，攸關被上訴人乙○○責任財產之數
    額及上訴人債權受償之可能，又此不明確並得藉由確認判決
    除去之，故上訴人先位聲明請求確認被上訴人間就系爭不動
    產之移轉登記行為為無效，自有即受確認判決之法律上利益
    ，合先敘明。
  2.被上訴人間是否確有借名登記契約存在？次按稱「借名登記
    」者，謂當事人約定一方將自己之財產以他方名義登記，而
    仍由自己管理、使用、處分，他方允就該財產為出名登記之
    契約，其成立側重於借名者與出名者間之信任關係，在性質
    上應與委任契約同視，倘其內容不違反強制、禁止規定或公
    序良俗者，固應賦予無名契約之法律上效力，並類推適用民
    法委任之相關規定（最高法院九十八年度台上字第九九○號
    判決參照）；又縱使未能提出足以證明就系爭不動產確有借
    名登記契約關係存在之直接證據，尚非不得以間接事實，如
    出面洽談買賣契約、買賣價金之出資、繳納稅捐、繳納貸款
    、出租、保管所有權狀或實際管領使用之人為何等事實推斷
    之（最高法院九十八年度台上字第一○四八號判決意旨參照
    ）。查系爭不動產所有權人於八十八年七月二十一日登記為
    乙○○名義，有上述謄本可證，而被上訴人丙○○之戶籍於
    八十八年八月十一日即遷入系爭建物，乙○○係係於八十九
    年八月二十九日始遷入該址，有戶籍謄本二份在卷為憑（見
    原審卷第一五八、一五九頁）。另參以系爭建物水錶用戶姓
    名於八十八年十月十五日過戶為丙○○名義，電錶用電姓名
    於八十一年九月新設用電，同年十一月辦理戶名變更，九十
    四年十二月七日過戶登記為丙○○，有臺灣自來水公司第六
    區管理處永康服務所臺水六永服字第○九八○○○○四九五
    ○號函附系爭建物「水籍基本資料查詢」一件（見原審卷第
    一六七至一六九頁）及臺灣電力股份有限公司臺南區營業處
    九十八年四月二十三日台南字第○九八○○四○○一○九一
    號函在卷足憑（見原審卷第一七四至一七六頁），果乙○○
    有買受系爭建物之事實，何以攸關系爭不動產使用之事宜，
    均以丙○○為名義人；又系爭不動產之社區管理費自八十八
    年八月起即均由丙○○繳納，有系爭不動產所屬社區即崑山
    我的家NO.2住戶管理委員會主任委員張春美出具之證明書及
    繳費收據各一紙附卷可稽（見原審卷第九六、九七頁）；再
    參以證人即系爭不動產出賣人紀淑卿於原審就系爭不動產之
    賣賣交易過程證稱：「我在八十八年六月賣掉，當初是丙○
    ○來看房屋，拿訂金給我，到過戶之前乙○○均沒有出現過
    ，後來他表示怕貸款貸不出來要登記乙○○的名字，我還問
    代書這會不會有問題，代書跟我說買方本來就可以選擇登記
    的人。訂立買賣契約那天乙○○也沒有出現過。」、「我與
    乙○○從來沒有碰過面」、「（後來是誰來辦理交屋？）是
    丙○○」、「（當初的買賣契約，買受人是誰？）是丙○○
    買的，但他表示要登記給女朋友乙○○並攜帶她的印章身分
    證資料，後來書面契約買受人才寫乙○○，並且過戶登記給
    乙○○。我還記得買賣價金一百八十八萬元，訂金為三萬元
    ，簽約金二十七萬元，他要貸款一百五十八萬元，他擔心貸
    款貸不出來，所以他表示要登記給乙○○。」等語（見原審
    卷第二三六頁反面、第二三七頁），紀淑卿為系爭不動產出
    賣人（見原審卷第三九頁），與被上訴人二人間並無特殊情
    誼，應無甘冒涉犯偽證罪嫌之必要，所述應屬客觀可採；矧
    ，系爭不動產貸款本息其中九十一年五月二十一日、九十三
    年三月二十六日係由丙○○匯款所繳納，有乙○○所有土地
    銀行活期儲蓄存款存摺一件在卷足佐（見原審卷第一一四至
    一一八頁）。綜上所述，由買賣交易過程、購屋貸款本息繳
    納者、水錶及電錶申裝、戶籍謄本及社區管理費之繳納等間
    接事實以觀，丙○○均係以買賣契約之買受人或房地所有權
    人自居，不僅實際出面洽談系爭不動產之買賣契約，設籍其
    內，復以其名義申裝水錶及電錶，社區管理費及貸款本息亦
    由其繳納無訛。至上訴人所提乙○○個人徵信調查表（見原
    審卷第九一、九二頁）上記載系爭不動產所有權人為乙○○
    ，並由乙○○蓋章認正確無誤，僅能證明乙○○曾為系爭不
    動產登記之所有權人，並不能剝奪真正權利人之權利，尚不
    足為上訴人有利之認定。上訴人主張丙○○始終未提出資證
    明，惟倘非丙○○所購買，當無為上述行為之餘地，至資金
    部分或因時間久遠，未予留存，尚不足為上訴人有利之認定
    。至被上訴人間或為男女朋友關係，或為同事關係，縱有差
    異，亦不足認被上訴人此部分所述全不實在。是被上訴人辯
    稱伊等係因丙○○債信不良，始借名登記於乙○○名下，應
    堪採信。
  3.上訴人得否受土地法第四十三條規定之保障？按依土地法所
    為之登記有絕對效力；不動產物權，依法律行為而取得、設
    定、喪失及變更者，非經登記，不生效力，土地法第四十三
    條、民法第七百五十八條訂有明文，是故土地法第四十三條
    所謂登記有絕對效力，係為保護第三人起見，將登記事項賦
    與絕對真實之公信力，並非於保護交易安全之必要限度以外
    ，剝奪真正權利人之權利，而承認事實上不存在之權利。再
    依新修正民法第七百五十九條之一第二項之意旨，因信賴不
    動產登記之善意第三人，「已依法律行為為物權變動之登記
    」者，其變動之效力，不因原登記物權之不實而受影響。故
    上訴人若欲主張信賴系爭不動產登記於被上訴人乙○○名下
    ，自應據該所有權登記為他項登記，始得受公示原則、公信
    原則之保障，上訴人縱依上開登記評估乙○○之資力狀況，
    並據此核貸或同意分期還款，然此僅屬上訴人為上揭行為之
    動機及內部作業之程序，在未經為他項登記之前，尚難認上
    訴人業因信賴系爭不動產之登記而為法律行為。又上訴人為
    上述核貸或同意分期還款行為，並非以不動產為標的之債權
    行為，核與最高法院九十七年度台上字第一七二九號判決意
    旨所示情節不同，自難比附援引為其有利之認定。
  4.上訴人請求確認被上訴人間系爭不動產移轉登記之債權及物
    權行為無效，是否有理由？次依虛偽意思表示，隱藏他項法
    律行為者，適用關於該項法律行為之規定，民法第八十七條
    第二項訂有明文，本件被上訴人間就移轉系爭不動產之物權
    及物權行為固為通謀虛偽意思表示，依同法第一項本文應為
    無效，然其同時隱藏有借名契約及終止借名契約後登記物返
    還之法律關係，即依同條第二項應適用關於借名登記之約定
    ，則其等間之移轉所有權登記行為，尚非無法律上原因。上
    訴人起訴請求確認被上訴人間移轉系爭不動產之債權及物權
    行為均為無效，被上訴人應為回復登記，為無理由，無從准
    許。
(二)備位聲明部分：上訴人復主張縱認被上訴人間移轉系爭不動
    產之債權、物權行為並非通謀虛偽意思表示，但因被上訴人
    乙○○之行為業已有害上訴人債權實現之可能，且被上訴人
    丙○○對於乙○○尚積欠上訴人百餘萬元未為清償，知之甚
    詳，則不論被上訴人間就系爭不動產之債權及物權行為究為
    無償或有償，上訴人均得依據民法第二百四十四條第一項或
    第二項請求撤銷等語。惟為被上訴人所否認，故本件之爭點
    在於：乙○○移轉系爭不動產之行為是否有害上訴人之債權
    ？經查按債務人所為之無償行為，有害及債權者，債權人得
    聲請法院撤銷之；債務人所為之有償行為，於行為時明知有
    損害於債權人之權利者，以受益人於受益時亦知其情事者為
    限，債權人得聲請法院撤銷之，民法第二百十四條第一項固
    定有明文。本件乙○○將系爭不動產移轉登記予丙○○名下
    ，既係履行其與丙○○間終止借名契約後之返還義務，而丙
    ○○受移轉登記為所有權人亦係其權利行使之結果，自無加
    損害於上訴人，亦即系爭不動產非屬乙○○之財產，本不屬
    於上訴人債權擔保之範圍，亦無生損害上訴人債權之可言，
    則上訴人本於民法第二百四十四條之規定請求撤銷被上訴人
    間移轉系爭不動產之債權、物權行為，即無所據，亦無從准
    許。
六、綜上所述，本件系爭不動產係因被上訴人丙○○債信不良，
    始借名登記於被上訴人乙○○名下，而乙○○將系爭不動產
    移轉登記予丙○○名下，係履行其與丙○○間終止借名契約
    後之返還義務，是丙○○受移轉登記為所有權人，亦係其權
    利行使之結果，自無加損害於上訴人情事，亦即系爭不動產
    非屬乙○○之財產，本不屬於上訴人債權擔保之範圍，亦無
    生損害上訴人債權之可言。則上訴人於先位聲明主張依民法
    第八十七條第一項被上訴人間之系爭不動產所隱含借名契約
    行為無效，被上訴人應回復登記為乙○○所有；另於備位聲
    明主張依民法第二百四十四條第一項、第二項之規定，被上
    訴人系爭不動產買賣行為有害及上訴人之債權，被上訴人應
    回復登記為乙○○所有云云，均屬無據，不予准許。就上訴
    人先位聲明「確認被上訴人間就系爭不動產之借名登記契約
    不存在」部分，為無理由，應予駁回。其餘之訴部分，原審
    駁回上訴人之請求，於法並無不合。上訴意旨指摘原判決不
    當，求予廢棄改判，為無理由，應予駁回。
七、本件事證已臻明確，兩造其餘主張及攻擊或防禦方法並證據
    資料，經斟酌後認均不影響本院所為前開論斷，自無逐一審
    論之必要，附此敘明。
八、據上論結，本件上訴及變更之訴均為無理由，依民事訴訟法
    第四百四十九條第一項、第七十八條，判決如主文。
中    華    民    國    98    年    11    月    3     日
                  民事第一庭    審判長法  官    丁振昌
                                      法  官    李素靖
                                      法  官    高明發
上為正本係照原本作成。
如對本判決上訴，須於判決送達後20日內向本院提出上訴狀，未
表明上訴理由者，應於上訴後20日內，向本院提出理由書（須附
繕本）。依法須繳納裁判費並應委任律師為訴訟代理人，始得上
訴。
中    華    民    國    98    年    11    月    5     日
                                      書記官    王全龍
【附記】
民事訴訟法第466條之1：
(1)對於第二審判決上訴，上訴人應委任律師為訴訟代理人。但上
  訴人或其法定代理人具有律師資格者，不在此限。
(2)上訴人之配偶、三親等內之血親、二親等內之姻親，或上訴人
  為法人、中央或地方機關時，其所屬專任人員具有律師資格並
  經法院認為適當者，亦得為第三審訴訟代理人。
民事訴訟法第466條之2第1項：
上訴人無資力委任訴訟代理人者，得依訴訟救助之規定，聲請第
三審法院為之選任律師為其訴訟代理人。

司法院資訊處製作；財團法人民間司法改革基金會備份。
